臺灣高等法院民事判決　　　　　　　　93年度勞上易字第86號
上　訴　人　乙○○○
訴訟代理人　蘇森賢
被　上訴人　甲○
當事人間給付薪資等事件，上訴人對於中華民國93年5月18日臺
灣臺北地方法院93年度勞訴字第48號第一審判決提起上訴，並為
訴之追加，本院於94年6月22日言詞辯論終結，判決如下：
    主      文
原判決關於駁回上訴人下列第2項之訴部分，並訴訟費用（除確
定部分外）之裁判均廢棄。
被上訴人應再給付上訴人新台幣玖萬玖仟貳佰柒拾伍元，其中新
台幣伍萬陸仟佰柒拾伍元部分，自民國九十年十一月十四日起
；另新台幣肆萬貳仟玖佰元部分，自民國九十一年十一月十一日
起，均至清償日止，按週年利率百分之五計算之利息。
其餘上訴及追加之訴均駁回。
第一審（除確定部分外）、第二審訴訟費用，由被上訴人負擔百
分之八，餘由上訴人負擔；追加之訴訴訟費用由上訴人負擔。
    事實及理由
壹、程序方面
    上訴人於本院上訴聲明原求為(一)原判決不利於上訴人部分廢
    棄。(二)上開廢棄部分，被上訴人應再給付上訴人新台幣（下
    同）17萬7385元，及自民國92年11月11日起至清償日止，按
    週年利率5%計算之利息。嗣於91年11月26日擴張上訴聲明為
    被上訴人應再給付上訴人47萬1445元及其法定遲延利息；後
    於94年4月19日再擴張上訴聲明為被上訴人應再給付上訴人5
    8萬1500元及其法定遲延利息；再於94年5月23日擴張上訴聲
    明為被上訴人應再給付上訴人115萬7700元（其中37萬6200
    元為擴張起訴聲明）及其法定遲延利息。核其先後數次所為
    ，乃應受判決事項聲明之擴張，分別依民事訴訟法第446條
    第1項但書、第255條第1項第3款之規定，應准許之，合先敘
    明。
貳、實體方面
一、上訴人起訴主張：伊於87年10月1日受僱於被上訴人經營之
    呷好快餐店，每月工資1萬6500元。詎於91年11月11日，被
    上訴人未為預告，即突然終止契約，違反勞動基準法（下稱
    勞基法）第11及13條之規定。又被上訴人未給予伊特別休假
    ，且未否認伊於休假日及例假日有上班，為此依勞基法規定
    ，請求被上訴人給付資遣費6萬8750元、預告期間工資1萬65
    00元、僱佣期間休假日期工資4400元、例假日共66日工資7
    萬2600元、特別休假日31日工資1萬7060元、被上訴人自行
    宣布休假日4日2200元；另自解僱後，因急予解決此事，不
    至使一家生活陷於困境，且正值伊夫中風剛出院急需用錢，
    勞心勞力到處奔波，被上訴人竟不念上訴人之前勞苦及生活
    困難，仍遭不理，害上訴人至今心力交瘁，精神上打擊甚大
    ，並請求被上訴人給付精神賠償金100萬元，以資慰藉。以
    上金額再加計利息及扣除已給付部分，而求為命被上訴人應
    給付119萬1615元之判決（上訴人提起上訴後，復先後三度
    為應受判決事項聲明之擴張，詳如上述）。
二、被上訴人則以：伊係經營便當業，於上訴人應徵時已告知每
    月休假3日，休假日工作薪水乘以1.5倍計算，並為上訴人所
    同意。上訴人於店中工作4年，工作時間早上8時30分至下午
    2時。惟伊感被上訴人持家辛苦，特別同意每週讓其休假1日
    ，每逢上訴人有事從未不准假，亦未扣全勤獎金，上訴人父
    母過世，均有讓上訴人休假；上訴人先生中風時，尚讓上訴
    人休假半年；伊從未拖欠薪資，且終止契約時曾多給上訴人
    半個月8250元資遣費，上訴人自其夫中風後，工作情緒大受
    影響，與其他員工相處困難，亦因工作問題曾辱罵伊，並對
    伊及家人提起刑事告訴，使伊之家庭不堪其擾，無法經營生
    意，而於93年5月停業等語，資為抗辯。
三、本件經原審判決被上訴人應給付上訴人9968元，其中8800元
    自92年11月11日起至清償日止，按週年利率5%計算之利息。
    上訴人就原審判決其敗訴部分提起上訴（除下(二)部分外，上
    訴人就其他敗訴部分未聲明不服；另被上訴人就其敗訴部分
    外，亦未聲明不服，此二部分均已確定）聲明為：(一)原判決
    不利於上訴人部分廢棄。(二)上開廢棄部分，被上訴人應再給
    付上訴人115萬7700元，及92年11月11日起至清償日止，按
    週年利率5%計算之利息。被上訴人聲明：上訴駁回。
四、兩造不爭執之事實（見本院94年3月22日準備程序筆錄）
（一）上訴人於87年10月1日起，在被上訴人經營之快餐店服務
      ，91年11月11日被上訴人表示終止契約。被上訴人於任職
      期間每月工資均為1萬6500元。
（二）上訴人係經營便當業，一個月休假三天，被上訴人每日上
      班時間為早上八點半，上班到下午二點，每日工作時間為
      五小時又三十分鐘。
（三）91年11月11日終止契約時，被上訴人曾給上訴人半個月82
      50元當成資遣費。
五、本件經本院於94年3月22日、同年4月19日與兩造整理並協議
    簡化之爭點為（見本院各該日準備程序筆錄，並依上訴人擴
    張應受判決事項聲明之金額，分別增加而合計其數額，先此
    敘明）
（一）被上訴人是否應給付上訴人資遣費6萬8750元？
（二）被上訴人是否應給付上訴人預告期間工資1萬6500元？
（三）被上訴人是否應給付上訴人休假日期工資4400元？
（四）被上訴人是否應給付上訴人例假日工資44萬8800元（原起
      訴聲明為7萬2600元，嗣於94年5月23日追加37萬6200元，
      故合計為44萬8800元）？
（五）被上訴人是否應給付上訴人自行宣布休假日工資2200元？
（六）被上訴人是否應給付上訴人特別休假日31日工資1萬7050
      元（上訴聲明原載為1萬7060元，後於94年4月19日更正為
      1萬7050元） ？
（七）被上訴人是否應給付上訴人精神賠償金60萬元（93年11月
      26日上訴聲明請求20萬元，嗣於94年3月22日擴張上訴聲
      明10萬元，再於94年4月19日擴張上訴聲明10萬元，又於
      94 年5月23日擴張上訴聲明20萬元，故合計為60萬元）？
六、茲分別論述如下
（一）被上訴人應給付上訴人資遣費5萬6375元及其遲延利息，
      逾此部分為無理由。
  １、被上訴人為經營快餐店，原非適用勞基法之行業。惟按勞
      基法至遲於87年底以前，適用於一切勞雇關係，修正前勞
      基法第3條第3項前段定有明文。因此，從88年1月1日起，
      所有勞雇關係均有勞基法之適用。本件兩造間勞雇關係，
      自88年1月1日起，應適用勞基法，要屬無疑。惟自87年10
      月1日起至87年12月31日止非適用勞基法期間，兩造無協
      商及可資適用之法規。是兩造間之勞雇關係，應適用勞基
      法期間為應自88年1月1日起至91年11月14日，則上訴人之
      年資為3年10月又14日，先此指明。
  ２、被上訴人否認其應再給付資遣費，並辯稱：因上訴人於91
      年11月11日上午侮辱伊及伊母，乃對上訴人表示終止契約
      ，伊不必給付資遣費云云。然被上訴人所辯之終止勞動契
      約之事實，為上訴人所否認，自應由被上訴人就此事實負
      舉證之責。
  ３、經查，被上訴人對於91年上訴人侮辱伊及伊母之情節，係
      主張：因伊問上訴人為何菜還沒有切完，上訴人即罵伊，
      因為已經好幾次了，所以伊認為這樣沒有辦法繼續讓上訴
      人工作，所以就跟上訴人說：「不然你不要做了！」，沒
      有想到上訴人罵的更兇，連伊之太太、媽媽都罵，上訴人
      用台語講「你是吃屎長大的」「你是狗養的還是豬養的，
      你眼睛長在那裡」還有一些更難聽的話等語（見本院卷第
      68頁至第69頁），核與證人即被上訴人之妻蔡麗君證述之
      「當時我跟被上訴人、其母親及另一名員工都在，大約上
      午10點30分，被上訴人問上訴人為何菜還沒有切好，上訴
      人就把刀子往砧板一丟就開始罵，前面罵的我聽不太清楚
      ，反正他有罵到我婆婆，他好像說我先生是畜牲養大的，
      他是用台語罵，大概我記得的就是這樣子。」等情節，仍
      有出入之處。佐諸蔡麗君係被上訴人之妻，誼屬至親，證
      詞難期公正無偏頗，不足採信；被上訴人於本件民事事件
      繫屬之後，直至上訴本院時，始以上訴人辱罵被上訴人主
      張解僱；又到本院進行三次準備程序後，始主張上訴人侮
      辱其母之情節等情以觀，實難認被上訴人就其主張終止勞
      動契約之事實，業已盡舉證之責任。是故，上訴人主張被
      上訴人係屬違反勞基法終止勞動契約之規定，應屬可採。
  ４、按雇主違反勞動契約或勞工法令，致有損害勞工權益之虞
      者，勞工得不經預告終止契約，勞基法第14條第1項第6款
      定有明文。又雇主依前條終止勞動契約者，應依左列規定
      發給勞工資遣費：一、在同一雇主之事業單位繼續工作每
      滿一年發給相當於一個月平均工資之資遣費。二、依前款
      計算之剩餘月數，或工作未滿一年者，以比例計給之。未
      滿一個月者，以一個月計。勞基法第17條亦有明文。再按
      勞基法第17條規定，於勞工依同法第14條第1項終止契約
      時準用之，勞基法第14條第4項復明有文。經查，上訴人
      主張其於91年11月14日，向被上訴人為終止勞動契約之意
      思表示等情（見本院卷第68頁及本院94年6月22日言詞辯
      論筆錄），參諸被上訴人亦自承上訴人有向伊要離職證明
      明書等情以觀，顯見上訴人確已於91年11月14日向被上訴
      人為終止契約之意思表示，並為被上訴人所收受，應可確
      定。
  ５、按勞工依前項第1款、第6款規定終止契約者，應自知悉其
      情形之日起，三十日內為之，勞基法第14條第2項定有明
      文。經查，上訴人既認被上訴人終止契約不合法，而於91
      年11月14日不經預告向被上訴人表示終止契約，業已認定
      如上，自屬符合上開規定，而得依勞基法第17條規定，向
      被上訴人請求資遣費。
  ６、再查，上訴人之年資為3年10月又14日，已認定如上。從
      而，上訴人得請求之資遣費月數為3個月又11/12個月，則
      其得請求之資遣費為64625元（計算式：16500x3+16500÷
      12x11=64625），再扣除被上訴人已給付之8250元，是上
      訴人得請求之資遣費為56375元。至上訴人既於91年11月
      14日主張終止契約，則其得向被上訴人請求之遲延利息，
      亦應自91年11月14日起算。
（二）上訴人請求預告期間工資1萬6500元及其遲延利息，為無
      理由。
  １、被上訴人主張終止勞動契約，並不發生效力，業已認定如
      上。因此，上訴人不得因被上訴人終止勞動契約之行為，
      而主張被上訴人應給付其預告期間工資1萬6500元，蓋被
      上訴人之行為，尚不生終止勞動契約之效力也。
  ２、兩造間之勞動契約，係因被上訴人於91年11月14日為終止
      勞動契約之意思表示而終止，亦認定如上。惟按勞基法關
      於勞工無須預告即終止勞動契約之情形，並無準用勞基法
      第16條第3項之規定。職是，上訴人請求給付預告期間工
      資1萬6500元，即屬無理由。
（三）被上訴人應給付上訴人勞動節休假日期工資2200元及其遲
      延利息，逾此部分為無理由。
  １、按勞動節日應休假；又第37條所定之休假，工資應由雇主
      照給，雇主經徵得勞工同意於休假日工作者，工資應加倍
      發給。勞基法第37條、第39條分別定有明文。查上訴人此
      部分所指之休假日期工資，係指88、89、90、91等4年之
      勞動節（每年5月1日）（見本院卷第68頁）。而被上訴人
      並未否認上訴人此4日有上班之事實，僅辯稱：伊都有給
      薪資等語（見本院卷第48頁），故上訴人此4日休假日期
      確有上班，應堪認定。
  ２、經查，被上訴人於任職期間每月工資均為1萬6500元；兩
      造約定一個月休假三天等事實，為兩造所不爭執，業如上
      述。是故，上訴人上開4日休假日期，被上訴人應已給付
      其休假日期之工資，蓋上訴人並未主張被上訴人有積欠工
      資之事實。然而，被上訴人並未加倍給付工資，蓋每月工
      資均為1萬6500元，既為兩造所不爭，顯見每年5月份被上
      訴人並未加倍給付該5月1日即勞動節之休假工資。
  ３、至於被上訴人雖辯稱：休假日工作以1.5倍計算，然為上
      訴人所否認，且被上訴人就此有利於己之事實，並未提出
      證據以實其說，自難採信。因此，上訴人請求休假日期工
      資2200元部分，應屬可取。至其遲延利息部分，上訴人既
      主張以91年11月11日起算，於法自屬無違，亦屬可採。
（四）被上訴人應給付上訴人例假、休假加倍工資3萬1350元及
      其遲延利息，逾此部分為無理由。
  １、上訴人主張：87年10月1日起91年11日11日止，期間所有
      例假日為412日，其中4日為勞動節，屬上（三）之範圍，
      應予扣除。又原起訴時載為66日，尚屬有誤。故此部分實
      為408日，每日工資550元，被上訴人應加倍給付，故為11
      00元，故合計為44萬8800元等情（見本院卷第81頁）。被
      上訴人則否認有積欠例假日工資之情事等語（見本院卷第
      64頁）。
  ２、按勞工每七日中至少應有一日之休息，作為例假；又紀念
      日、勞動節日及其他由中央主管機關規定應放假之日，均
      應休假。勞基法第36條、第37條分別定有明文。再按第36
      條所定之例假、第37條所定之休假，工資應由雇主照給，
      雇主經徵得勞工同意於休假日工作者，工資應加倍發給。
      勞基法第39條亦有明文。
  ３、經查，88年間之紀念日及中央主管機關規定應放假之日，
      分別為88年之1月1日、2月15日、2月16日、2月17日、2月
      18日、4月5日、6月18日、6月19日、9月24日、11月12日
      、12月25日，合計為11日；而89年間之紀念日及中央主管
      機關規定應放假之日，分別為89年之1月1日、2月4日、2
      月5日、2月7日、2月28日、4月3日、4月4日、6月6日、9
      月12日、10月10日、12月25日，合計為11日；又90年間之
      紀念日及中央主管機關規定應放假之日，分別為90年之1
      月1日、1月22日、1月23日、1月24日、1月25日、1月26日
      、2月28日、4月5日、6月25日、10月1日、10月10日，合
      計亦為11日；另91年間之紀念日及中央主管機關規定應放
      假之日，分別為9年之1月1日、2月11日、2月12日、2月13
      日、2月14日、2月28日、4月5日、10月10日，合計則為8
      日。而被上訴人並未否認上訴人上開紀念日、應放假之日
      有上班之事實，僅辯稱：伊都有給薪資等語（見本院卷第
      48頁），故上訴人上開總計41日休假日期確有上班，應堪
      認定。
  ４、至於例假部分，被上訴人辯稱：雖兩造約定每月休假3日
      ，但伊因見被上訴人持家辛苦，故特別同意每週讓上訴人
      多休假一日等情（見本院卷第48頁），雖此部分事實為上
      訴人所否認。然而，被上訴人既否認上訴人有於例假日上
      班之事實，自應由上訴人就其有於例假日上班之事實，負
      舉證之責。但上訴人就此部分並未舉證以實其說，自難憑
      其空言主張即予採信。惟被上訴人之抗辯，亦僅能認定其
      每年之例假為48日（計算式：每月休4日，故12x4=48），
      即由88年1月1日至91年11月14日止，上訴人之例假為186
      日（計算式；12x4x3+10x4+2=186，91年11月份以2日計）
      。而88年1月1日起至91年11月14日止，約有202週，故上
      訴人之例假應為202日。職是，上訴人得請求之例假日數
      為16日（計算式：202-186=16），亦堪認定。
  ５、再者，被上訴人於任職期間每月工資均為1萬6500元；兩
      造約定一個月休假三天等事實，為兩造所不爭執，業如上
      述。是故，上訴人上開紀念日、應放假之日及例假，被上
      訴人應該已經給付其工資，蓋上訴人並未主張被上訴人有
      積欠工資之情事。然而，每月工資既均為1萬6500元，顯
      見被上訴人並未加倍給付上開紀念日、應放假日之及例假
      之加倍工資，否則每月工資必不會均為1萬6500元。因此
      ，上訴人此部分請求3萬1350元之加倍工資（計算式550x
      41+550x16=31350），應屬可採。
  ６、至於被上訴人雖辯稱假日工作以1.5倍計算，然為上訴人
      所否認，且被上訴人就此有利於己之事實，並未提出證據
      以實其說，自難採信。至此部分之遲延利息部分，上訴人
      既主張以91年11月11日起算，於法自屬無違，亦屬可採。
  ７、此外，兩造間之勞動契約適用勞基法之期間，為自88年1
      月1日起，故上訴人請求87年間之例假、紀念日及應放假
      日部分合計22日，均不足取。
（五）上訴人請求被上訴人給付其自行宣布休假日工資2200元及
      其遲延利息，為無理由。
      上訴人所指自行宣布休假日，乃指伊去上班時，被上訴人
      說不用來上班，也沒有給付工資，共有4日等情（見本院
      卷第64頁、第81頁），然此部分主張為被上訴人所否認（
      見本院卷第65頁），自應由上訴人就此有利於己之事實，
      負舉證責任。惟上訴人並未提出任何證據以實其說，自難
      採信。是故，上訴人此部分請求，即不能准許。
（六）被上訴人應給付上訴人特別休假日17日工資9350元及遲延
      利息，逾此部分為無理由。
  １、按勞工在同一雇主或事業單位繼續工作滿一定期間者，每
      年應依左列規定給予特別休假：一、一年以上三年未滿者
      七日。二、三年以上五年未滿者十日；又第38條所定之特
      別休假，工資應由雇主照給，雇主經徵得勞工同意於休假
      日工作者，工資應加倍發給。勞基法第38條第1款、第2款
      、第39條分別定有明文。
  ２、查兩造間之勞雇關係，應適用勞基法期間為應自88年1 月
      1日起至91年11月14日，則上訴人之年資為3年10月又14日
      ，業如上述。是揆諸上開勞基法第38條之規定，上訴人於
      89年1月1日起至89年12月31日（下稱89年間特別休假）；
      90年1月1日起至90年12月31日（下稱90年間特別休假）；
      91年1月1日至91年11月14日（下稱91年間特別休假），被
      上訴人應分別給予上訴人之特別休假為7日、7日及10日，
      應可確定。
  ３、經查，被上訴人對於89年間及91年間上訴人之特別休假，
      上訴人並未因而休假，並未爭執，僅辯稱：伊都有給薪資
      等語（見本院卷第48頁），故上訴人此17日特別休假日期
      確有上班，應堪認定。
  ４、再查，被上訴人於任職期間每月工資均為1萬6500元之事
      實，為兩造所不爭執，業如上述。是故，上訴人上開17日
      特別休假日期，被上訴人應已給付其休假日期之工資，蓋
      上訴人並未主張被上訴人有積欠工資之事實。然而，被上
      訴人並未加倍給付工資，蓋每月工資均為1萬6500元既為
      兩造所不爭，顯見被上訴人並未加倍給付該17日特別休假
      之工資。
  ５、至於被上訴人雖辯稱休假日工作以1.5倍計算，然為上訴
      人所否認，且被上訴人就此有利於己之事實，並未提出證
      據以實其說，自難採信。因此，上訴人請求特別休假加倍
      工資9350元（計算式：550x17=9350）。應屬可取。至其
      遲延利息部分，上訴人既主張以91年11月11日起算，於法
      自屬無違，亦屬可採。
  ６、另關於90年間之特別休假，被上訴人辯稱：伊有給上訴人
      休假等語，核與上訴人自承：伊夫90年4月28日中風時，
      曾請假；4月底至5月中旬，共請了20天的休假等事實（見
      本院卷第53頁至第54頁）。是故，被上訴人此部分之抗辯
      應屬可採，上訴人請求90年間特別休假工資部分，即不足
      取。
（七）上訴人請求精神賠償金60萬元為無理由。
  １、按不法侵害他人之身體、健康、名譽、自由、信用、隱私
      、貞操，或不法侵害其他人格法益而情節重大者，被害人
      雖非財產上之損害，亦得請求賠償相當之金額。其名譽被
      侵害者，並得請求回復名譽之適當處分。民法第195條第1
      項固定有明文。
  ２、上訴人雖主張因被上訴人突然解僱，使家庭生活陷於困境
      ，又對勞工局調解拒不出面，請求被上訴人賠償精神上損
      害60萬元云云。惟此部分為被上訴人所否認，上訴人就此
      並未提出舉證證明所受損害為何？與被上訴人之行為間有
      何因果關係？是其請求並無所據，自難准許。
七、綜上所述，上訴人本於勞基法第14條第1項、第4項、第17條
    等規定，請求上訴人給付資遣費5萬6375元及自91年11月14
    日起算之法定遲延利息；另依勞基法第39條之規定，請求例
    假、休假及特別休假之加倍工資4萬2900元（計算式：2200+
    31350+9350=42900）及自91年11月11日起算之法定遲延利息
    部分，為有理由，應予准許（合計為42900+56375=99275）
    。逾此所為請求（上訴聲明部分），為無理由，應予駁回。
    至於上訴人敗訴部分，其假執行之聲請失所附麗，應併予駁
    回。原審就上開應准許部分，為上訴敗訴之判決，並駁回其
    假執行之聲請，尚有未洽，上訴意旨求予廢棄改判，為有理
    由，爰由本院予以廢棄改判如主文第2項所示。至於上訴人
    之請求不應准許部分，原判決為上訴人敗訴之判決，並駁回
    其假執行之聲請，經核於法並無不合，上訴意旨求予廢棄改
    判，為無理由，應駁回其上訴如主文第3項所示。另上訴人
    追加起訴部分（即被上訴人另應給付上訴人例假日工資37萬
    6200元部分），亦無理由，應予駁回。又本件為不得上訴之
    事件，故毋庸宣告假執行，併此指明。
八、本件事證已臻明確，兩造其餘之攻擊或防禦方法；未經援用
    之證據，經本院斟酌後，認為均不足以影響本判決之結果，
    自無一一詳予論駁之必要，併此指明。
九、據上論結，本件上訴為一部有理由，一部無理由，追加之訴
    為無理由，依民事訴訟法第450條、第449條第1項、第79條
    ，判決如主文。
中　　華　　民　　國　　94　　年　　6 　　月　　29　　日
                  民事第15庭  審判長法　官  許正順
　　　　　　　　　　　      　　　　法　官  翁昭蓉
　　　　　　　　　　　　　      　　法　官  鍾任賜
正本係照原本作成。
不得上訴。
中　　華　　民　　國　　94　　年　　6 　　月　　30　　日
　　　　　　　　　　　　　　　　　　書記官  王敬端
